臺灣新竹地方法院民事簡易判決　　　　 94年度竹簡字第211號
　　原　　　告　乙○○
　　訴訟代理人　邱鎮北律師
　　複代理　人　甲○○
　　被　　　告　丙○○
　　　　　　　　　　　　　　弄.
上列當事人間請求給付票款事件，本院於民國94年9月13日辯論
終結，判決如下：
    主      文
被告應給付原告新臺幣參佰伍拾萬元，及自民國93年11月8日起
至清償日止，按週年利率百分之六計算之利息。
訴訟費用由被告負擔。
本判決得假執行。
    事實及理由
一、原告主張：
（一）緣原告執有被告所簽發，並由證人即被告妻子丁○○背書
      之如附表所示之支票3紙（以下簡稱系爭三紙支票），詎
      經原告於民國93年11月8日為付款之提示，竟悉因存款不
      足而遭退票，原告即向被告行使追索權，惟屢經催討，被
      告均置之不理。而因在票據上簽名者，依票上所載文義負
      責，且執票人向支票債務人行使追索權時，得請求自為付
      款提示日起之利息，如無約定利率者依年利6釐計算，票
      據法第5條、第133條分別定有明文，故原告爰依票據關係
      之法律關係，請求被告負發票人責任，並聲明：如主文第
      1 項所示。
（二）雖被告辯稱渠曾於84年間為辦理房屋貸款，而於新竹國際
      商業銀行（下稱新竹商銀）行員及其妻蔡美容所交予之一
      堆文件中加以簽名、蓋章，惟當時其並不知道該等文件包
      含有系爭支票帳戶之申領文件，亦不知有申請、開設該支
      票帳戶乙事，且其亦從未申領該支票帳戶之支票使用，其
      係因丁○○遭他人詐騙簽發交付該支存帳戶之支票，於九
      十三年十一月間經報警處理，警察通知後其始知丁○○有
      盜用其支票（包括系爭三紙支票）之情形，且其於八十四
      年間，因家中財務等事宜均交由丁○○處理，固有將印章
      等相關證件交付予丁○○保管使用，但因當時其不知道有
      開設前述支票帳戶，故並未授權蔡女代為簽發使用其支票
      ，事後亦未曾同意蔡女代為簽發、使用其支票，且其與原
      告間並無借貸等資金關係，故其不須對原告負發票人責任
      云云。惟查，被告所辯其於八十四年當時不知有申領系爭
      支票帳戶使用乙節，核與常情有違，且依蔡女到庭證稱被
      告開設系爭支票帳戶後，即將印章、空白支票及存摺交其
      保管，並委由其處理家中一切財務事宜之情，可認被告於
      八十四年間當時即有概括授權蔡女代為簽發、使用該等支
      票之情形，是被告辯稱其未授權蔡女簽發系爭三紙支票，
      系爭支票係遭蔡女盜開云云，委不足採。況縱認被告未授
      權蔡女簽發系爭三紙支票，惟以被告申領支票帳戶後，將
      空白支票及印章交予蔡女之情形，亦可認為有構成表見代
      理之情事，被告亦應就蔡女之簽發系爭三紙支票，負表見
      代理之授權人責任。故被告辯稱其不須負發票人責任云云
      ，難以成立。
二、被告則以：
（一）被告固不爭執系爭三紙支票上之印文，係屬其所有之印章
      所蓋用，惟否認係其本人或授權他人所蓋用而簽發該等支
      票，事實上該等支票係遭其妻丁○○所盜開。而被告於84
      年間向新竹商銀辦理房屋貸款，當時丁○○及銀行行員要
      求被告於多份文件上簽名，被告因信任丁○○而未明查文
      件內容即簽名，未料其中有系爭三紙支票之存款帳戶申請
      書，當時被告並不知道有申領系爭三紙支票之帳戶，且事
      後被告亦未曾使用該支票帳戶，亦未曾領取、使用該帳戶
      所發之空白支票，亦不知是否有人使用該帳戶開立支票，
      被告係直至93年11月間因警察通知丁○○遭詐騙情事時，
      始知有該支票存款帳戶及系爭支票存在。
（二）被告並不認識原告，亦未曾向原告借款，雖系爭三紙支票
      所示印章確屬真正，然並非被告所用印，系爭三紙支票係
      丁○○所盜開，已如前述。雖被告將家中財務、大小事宜
      均交由蔡美容處理，該印章亦交由丁○○保管，惟被告並
      未授權或同意丁○○開立系爭三紙支票，是被告自無須依
      票據文義負擔保付款之責任等語置辯。並聲明請求駁回原
      告之訴。
三、得心證之理由：
（一）原告主張其執行以被告名義為發票人，並由證人即被告妻
      子丁○○背書交付之系爭三紙支票，經原告於民國93年11
      月8日為付款之提示，竟悉因存款不足而遭退票，原告向
      被告催討該等票款，為被告所拒之情，已據原告提出系爭
      三紙支票及退票理由單影本三紙為證，且為被告所不爭執
      ，堪信原告此部分之主張為真實。又被告辯稱系爭三紙支
      票發票人處之印文雖係真正，惟用印非被告本人所親為乙
      節，亦為原告所不爭執，堪認此部分亦為真實。原告另主
      張：系爭三紙支票，係被告授權其妻丁○○所簽發，故被
      告仍為發票人；縱認被告本身事先未授權丁○○簽發該等
      支票，至少亦可認被告事先將空白支票、支票印章及存摺
      交予丁○○保管使用，就丁○○以被告名義簽發系爭三紙
      支票乙事，已有表見代理之事實，故被告亦應負表見代理
      授權人之責任，而應負發票人責任乙節，則為被告所否認
      ，並以前揭情詞置辯。故本件兩造間有爭執首應予以審究
      者，在於：(1)被告於八十四年間是否已知悉有申請系爭三
      紙支票之存款帳戶，並將該支票帳戶之空白支票及支票印
      章交予丁○○保管、使用？(2)被告就丁○○以其名義所簽
      發之系爭三紙支票，是否應負表見代理之授權人責任，而
      應對原告負發票人責任？
（二）經查：
    (1)被告固不否認其於八十四年間有於新竹國際商業銀行交付
      其有關申辦貸款文件之資料中，及其妻丁○○交予之相關
      需填寫之文件資料中，填寫有關本件系爭三紙支票之支票
      存款帳戶之申請書及空白支票之領用申請書等資料，惟辯
      稱：其當時不知道有在該等支票存款帳戶之申請書及領用
      空白支票之申請書上簽名用印，該等申請文件係夾雜在銀
      行及丁○○給予之一堆文件中，其當時未查明及細看文件
      之內容即簽名，當時並不知道有申領系爭支票存款帳戶及
      空白支票，故將印章交予丁○○保管時，並不知丁○○已
      一併取得系爭支票存款帳戶之空白支票等文件等語。查，
      證人丁○○於本院九十四年度竹簡字第一二九號民事給付
      票款事件（該事件所涉及之被告名義為發票人之支票，其
      支票帳號與系爭三紙支票之帳號相同），在九十四年六月
      二十八日審理時到庭證稱：「（問：為何會簽發你先生的
      票？）我先生的票和印章都是交付給我管理。」、「（問
      ：使用你先生的票有多久？）很多年」、「（問：你先生
      有無授權你使用支票？）乙存（按應係甲存）帳戶是我先
      生去開，帳戶開了之後就交給我保管，我以前是開體育用
      品店」等語。（見該事件九十四年六月二十八日言詞辯論
      筆錄影本），且被告於該事件九十四年五月二十六日審理
      時，亦陳稱：「（問：當初為何要開支票？）因為當初我
      們有開體育用品社，有用到支票，是我太太經營的，我在
      上班」等語（見該事件九十四年五月二十六日言詞辯論筆
      錄影本），是依證人丁○○上開所述及被告自陳之內容，
      可認被告於八十四年間，確有申請系爭支票存款帳戶，並
      交付申領取得之系爭支票帳戶之空白支票及印章予其妻保
      管、使用之事實。又被告於八十四年間申請系爭支票存款
      帳戶使用時，業已在銀行之「支票存款開戶申請書」、「
      支票存款約定書」之申請人欄處簽名、用印，且在銀行之
      「支票存款印鑑卡」上簽名及用印乙節，有新竹國際商業
      銀行中正分行九十四年六月八日函送之被告相關開戶資料
      影本一份在卷可憑。又被告於就系爭支票帳戶在八十四年
      四月八日開戶後，復於同日向銀行領取票號４８２０１至
      ４８２５０號空白支票乙節，亦有前開銀行中正分行九十
      四年五月十日函文影本一份附卷可參。則以被告之知識教
      育程度，以及上開支票申領文件之標題文義及內容之記載
      ，被告於先後多次填寫申請帳戶及申領空白支票之文件資
      料時，焉有不知係辦理有關系爭支票存款帳戶之申領使用
      之理？是被告辯稱其於八十四年間辦理時，係不知所辦理
      者包括系爭支票帳戶，其亦不知當時交予其妻丁○○之文
      件，包括系爭支票帳戶之空白支票等文件乙節，尚難以採
      信。
    (2)次查，被告已自承婚後因家中財務、大小事宜其都是交給
      其妻丁○○處理，故先前已將同系爭支票印文之印章交給
      其妻丁○○等語（本院九十四年八月十八日言詞辯論筆錄
      ），而丁○○於本件審理時，業已到庭證稱：「（問：為
      何被告將支票存款的印章交給你保管？）被告一開設系爭
      支票存款帳戶時，就將印章、空白支票、存摺交給我保管
      ，因為是我在處理家裡的財務問題」、「（問：被告系爭
      支票存款帳戶的票，他自己有無用過？）沒有，都是我在
      用，我從八十四年開始使用都有兌現，一直到去年系爭支
      票票載日前的票都有兌現，所以兌現的票有好十張」等語
      （見九十四年八月十八日言詞辯論筆錄），而兩造就證人
      丁○○此部分之證述亦不爭執，是依證人丁○○此部分所
      述，可認被告於八十四年間申領取得系爭支票之存款帳戶
      及空白支票後，即將該帳戶之印章、存摺及空白支票交予
      證人丁○○保管使用，蔡女亦已使用該支票帳戶內之支票
      多張（發票人名義均為被告），並已兌現之情形。而按由
      自己之行為表示以代理權授與他人，或知他人表示為其代
      理人而不為反對之表示者，對於第三人應負授權人責任，
      民法第169條本文定有明文，而此條文規定，原係為保護
      善意第三人而設，故本人有使第三人信以為以代理權授與
      他人之行為而與之交易或為法律行為時，即應使本人負授
      權人責任。另按「某甲在某某配銷所之職位僅次於上訴人
      ，上訴人之印章與支票簿常交與某甲保管，簽發支票時係
      由某甲填寫，既為上訴人所自認，縱令所稱本件支票係由
      某甲私自簽蓋屬實，然其印章及支票既係併交與該某甲保
      管使用，自足使第三人信其曾以代理權授與該某甲，按諸
      民法第一百六十九條之規定，自應負授權人之責任。」（
      最高法院四十四年度台上字第一四二八號判例意旨參照）
      。本件依前開所述，被告既已於八十四年間申請取得系爭
      支票存款帳戶後，將支票之印鑑章及空白支票及存摺交予
      其妻丁○○保管、使用迄今，其間丁○○亦已自行簽發、
      使用被告名義之支票而兌現多張，參與被告與丁○○為夫
      妻關係，被告又自承家中財務、大小事務均委由蔡女處理
      ，並因此將印章交予蔡女使用等情形，則被告上開之行為
      ，從外觀上觀之，至少足使外人相信丁○○有權開立被告
      名義之系爭三紙支票，故被告縱未授權或未同意丁○○開
      立系爭三紙支票，亦足以使善意之第三人即原告信以為其
      曾授權丁○○簽發系爭三紙支票，揆諸上開表見代理之規
      定及說明，被告即應就丁○○簽發系爭三紙支票之行為，
      負表見代理發票人之授權人責任，被告辯稱其不須負發票
      人責任云云，難以成立。
（三）按發票人應照支票文義擔保支票之支付；又執票人向支票
      債務人行使追索權時，得請求自為付款提示日起之利息，
      如無約定利率者，依年利6釐計算，票據法第126條、第13
      3條定有明文。本件被告應對原告負發票人之授權人責任
      ，已如前述，從而，原告依據票據之法律關係，據以提起
      本訴，請求被告清償如主文第1項所示之金額及自93年11
      月8日起至清償日止之遲延利息，即無不合，應予准許。
（四）本件判決之基礎已臻明確，兩造其餘之攻擊、防禦方法及
      舉證，核與判決結果無影響，爰不一一予以論列，併此敘
      明。
四、假執行之宣告：
    本件為簡易訴訟程序所為被告敗訴之判決，爰依民事訴訟法
    第389條第1項第3款之規定，依職權宣告假執行。
五、據上論結，本件原告之訴為有理由，依民事訴訟法第436條
    第2項、第78條、第389條第1項第3款，判決如主文。
中　　華　　民　　國　　94　　年　　9　　 月　　28　　日
                  新竹簡易庭    法　官　鄭政宗
以上正本係照原本作成。
如對本判決上訴，須於判決送達後20日內向本院提出上訴狀。
                                書記官　蔣淑君
中　　華　　民　　國　　94　　年　　9 　　月　　28　　日
附表：
┌─┬────┬────────┬─────┬───┬───┬───┬───┐
│編│ 發票人 │    付 款 行 庫 │ 票面金額 │發票日│到期日│提示日│票  據│
│號│        │                │ (新臺幣) │      │      │      │號  碼│
├─┼────┼────────┼─────┼───┼───┼───┼───┤
│１│ 丙○○ │新竹國際商業銀行│ 1,000,000│民國93│      │民國93│AA3381│
│  │        │中正分行        │          │年11月│      │年11月│198   │
│  │        │                │          │06日  │      │08日  │      │
├─┼────┼────────┼─────┼───┼───┼───┼───┤
│２│ 丙○○ │新竹國際商業銀行│ 1,000,000│民國93│      │民國93│AA3381│
│  │        │中正分行        │          │年11月│      │年11月│199   │
│  │        │                │          │06日  │      │08日  │      │
├─┼────┼────────┼─────┼───┼───┼───┼───┤
│３│ 丙○○ │新竹國際商業銀行│ 1,500,000│民國93│      │民國93│AA3381│
│  │        │中正分行        │          │年11月│      │年11月│200   │
│  │        │                │          │06日  │      │08日  │      │
└─┴────┴────────┴─────┴───┴───┴───┴───┘
